臺灣高等法刑事判決
上　訴　人　臺灣台北地方法院檢察署檢察官
被　　　告　丙○○
選任辯護人　 范　惇律師
選任辯護人　 吳啟孝律師
上列上訴人因被告傷害致重傷害案件，不服臺灣台北地方法院九
十二年度易字第二四三０號，中華民國九十三年二月二十五日第
一審判決（起訴案號：臺灣台北地方法院檢察署九十二年度偵字
第一九二一七號），提起上訴，判決後經最高法院發回更審，本
院判決如下：
    主  文
原判決撤銷。
丙○○傷害人之身體因而致人於重傷，處有期徒刑壹年陸月。減
為有期徒刑玖月。
    事  實
一、丙○○係台北市○○○路○段233巷5號地下一樓酒店之行政
    主管，甲○○及被害人乙○○均為該酒店之員工（服務生）
    。民國92年6月6日凌晨四時許，丙○○疑乙○○違反規定與
    客人拚酒，數度加以指責而起口角衝突，乙○○憤而去辦公
    室收拾物品欲離去工作，另員工（服務生）甲○○則勸解乙○○不要走並阻擋拉住，丙○○見狀誤以為乙○○又與甲○○發生爭吵拉扯，遂進入辦公室基於傷害人身體之犯意，徒
    手對乙○○左眼毆擊一拳，其主觀上雖無預見乙○○左眼將
    致失明重傷，但眼睛屬人體脆弱部位，在客觀上能預見對之
    重擊將導致重傷失明，因而致其受有左眼瞼瘀傷、視網膜水
    腫，左眼玻璃體出血、黃斑部裂孔及脈絡膜破裂，經矯正後
    左眼視力僅達零點零二，且無法經由手術或藥物改善視力，
    已達毀敗視能之重傷。
二、案經乙○○訴請台灣台北地方法院檢察署檢察官偵查起訴。
    理　由
一、訊據被告丙○○否認毆傷告訴人乙○○，辯稱：是拉扯中碰
    撞到的，並非蓄意傷害她云云。經查：上揭事實，業據被告
    於偵查時供稱：「我進辦公室，看到甲○○與乙○○在拉扯
    ，怕他們有肢體衝突，我才情緒失控，但我沒喝酒」（見第
    五０七一號偵查卷第九頁反面），嗣經原審訊以：你是要勸
    架，為何你要揮拳？被告答稱：我為了要制止她，所以才揮
    一拳（見原審卷第十三頁、第十四頁）。查與告訴人於原審
    偵、審時所陳述：那天我在上班，丙○○經理叫我出去，叫
    我不要跟客人比酒量，我說不是我，她一直說是我，她連續
    三次叫我出去，並且罵我，她當場發飆叫我不要做了，我說
    我做到這個月底，我就進去辦公室收東西，收完東西我就去
    打卡，我看到甲○○在裡面，我罵她三字經，甲○○叫我不
    要走，就拉著我，丙○○就進來，什麼話都沒有講，一拳就
    打過來等語（見同上偵查卷第八頁反面、原審卷第十二頁、
    第十三頁）。被害人於本審亦為相同的結證。證人甲○○證
    稱：告訴人有罵我三字經，而且拿東西砸我，我並未與她打
    架，我只說不要生氣，我有看到丙○○打告訴人一拳等語（
    見同上偵查卷第八頁反面、第九頁），互核一致。證人甲○○於本審雖結證稱沒有正好看見被告打被害人的那一拳，但
    稱當場見到被害人有受傷，其並沒有打被害人，且其時辦公
    室只有告訴人即被害人、被告及證人甲○○三人，並無他人
    ，被害人眼傷既非甲○○所毆打，自係被告所為，核與上開
    被告之陳述，被害人之指述，及證人甲○○之證述均相符合
    。證人甲○○於本審之證述，雖似有意迴護被告，實則就其
    所證親見被害人當場受有傷害，仍是隱指被告所為，與前此
    之陳述並無差異。被告於案發後，自坦承揮拳毆傷被害人，
    而改稱非蓄意傷害，以至否認毆傷被害人，其嗣後所為翻異
    之詞，自非可採。其揮拳毆打被害人左眼，故意傷害之犯意
    甚明。被害人於92年1月29日及同年2月2日雖二度因急性結
    膜炎而在台北市立仁愛醫院就診，但隨即痊癒，與此次被毆
    致左眼受傷看不見並無關係，該次結膜炎痊癒後即回復平日
    之眼力狀態，是92年6月6日凌晨被毆時才看不見等情，均據
    被害人於本審結證甚詳，並有上開仁愛醫院病歷在卷可稽，
    被告之辯護人勉強要以該次結膜炎與此次毆打失明之事牽扯
    ，欲以模糊拳毆致左眼失明之因果關係，最是虛妄不可取。
二、告訴人受前開之傷害，致其左眼玻璃體出血、黃斑部裂孔及
    脈絡膜破裂，視力為零點零四，有國泰綜合醫院於九十二年
    七月三十日出具之診斷證明書影本一紙附卷可憑（見同上偵
    查卷第十一頁）。檢察官函請查明告訴人視力傷害情形，國
    泰綜合醫院以九十二年九月二十五日（九二）管歷字第一０
    八六號函覆：「病患乙○○於九十二年六月六日來院急診，
    .... 經眼科醫師診斷有視網膜水腫、玻璃體出血、眼瞼瘀
    傷等。經治療後視力較為恢復，目前視力經矯正後達零點零
    五，... 如日後不見改善，則視力恐有不能恢復之虞」（見
    同上偵查卷第十六頁），嗣經本院函請國立台灣大學醫學院
    附設醫院（下略稱臺大醫院）鑑定告訴人之視力狀況，其鑑
    定結果：「經檢查發現左眼創傷性黃斑部病變並脈絡膜破裂
    ，於九十三年六月七日及九十三年七月二日接受詐盲檢查，
    而九十三年七月二日之檢查結果顯示，其右眼最佳矯正視力
    為零點七，左眼最佳矯正視力為零點零二。胡女士之左眼因
    傷勢影響致視力明顯受損，並無法經由手術或藥物治療改善
    視力」，有臺大醫院九十三年七月二十一日（九十三）校附
    醫秘字第九三００００七０七八號函在卷可按（見本院卷第
    二七頁），告訴人亦於原審九十三年一月十四日審判期日到
    庭陳述：「（問：你左眼的視力，受傷當時與現在視力有無
    改善？）沒有改善，是減退，我上個月去國泰醫院量是零點
    零四，這個月變成零點零三」（見原審卷第十四頁）。綜上
    判斷，足見告訴人之左眼視能雖曾經矯正後自零點零四改善
    至零點零五之短暫現象，惟因不見繼續改善已逐漸退化至零
    點零二，幾乎盲目，亦無復原可能，已達毀敗之程度，此亦
    有上開臺大醫院鑑定意見：「依據美國醫學會評估視覺喪失
    百分比，其視覺效能已喪失超過百分之九十以上，應已達嚴
    重毀敗之程度」可佐。被告對上開台大醫院之鑑定雖藉詞質
    疑，但經本院將其調查證據聲請狀及有關資料，函請鑑定之
    台大醫院予以說明，業據該醫院函復說明（96年11月23日校
    附醫秘字第0960213613號函），其內容與原鑑定結果無異。
    參諸被害人證稱當日上班眼睛正常，直至被毆打一拳即受傷
    而看不見，益見被告之傷害行為，與重傷害之結果間有相當
    因果關係。
三、查被告為該酒店之行政主管，因不滿被害人之行為舉止，而
    揮打一拳，原只是對被害人盡行政上管理之職責，其對人體
    脆弱之左眼部位揮拳毆打，其主觀固有傷害之故意，而難認
    其有重傷害之犯意，但在客觀上非不能預見，對此重擊將導
    致重傷失明，而此傷害行為與重傷害之間為有相當因果關係
    業如前述，其傷害人之身體因而致重傷，犯行堪以認定，應
    予依法論科。
四、核被告丙○○之所為，係犯刑法第二百七十七條第二項後段
    之傷害人致重傷罪。起訴意旨認被告丙○○係犯刑法第二百
    七十七條第一項之普通傷害罪，尚有未洽，起訴法條應予變
    更。被告在酒店負有行政管理之職責，被害人為該酒店服務
    生，被告為貫徹禁止服務生與客人比酒規定，對被害人有所
    指責，被害人竟憤而堅持離去，又不理甲○○之勸阻而拉扯
    爭吵，被告對其左眼揮打一拳以制止，不論是否過當，要係
    基於管理上之職責，不意僅就一拳而擔負如此深重刑責，其
    情輕其法重，實堪憫恕。雖處以最低刑，猶嫌過重，本院審
    酌其情，爰依法酌減其刑。
五、原審因而予以論罪科刑，固非無見。惟查，被告丙○○係以
    傷害之犯意毆擊告訴人，造成告訴人左眼視能毀敗之重傷，
    已如前述，原判決認告訴人僅受有普通傷害，自非允洽。檢
    察官依告訴人之請求，提起上訴，認被告應成立刑法第二百
    七十八條第一項之重傷害罪，雖非可取，惟原判決既有可議
    ，自應予以撤銷改判。爰審酌被告丙○○之素行、智識程度
    、僅因誤會即揮拳毆擊告訴人及告訴人所受之傷勢非輕，其
    民事上之損害賠償業經原審民事法院判決確定（93年度重訴
    字第482號）而尚未給付等一切情狀，量處有期徒刑壹年陸
    月。又被告行為在民國96年4月24日之前，合於中華民國96
    年罪犯減刑條例減刑規定，應予以依法減刑為有期徒刑玖月
    ，以勵自新。
據上論斷，應依刑事訴訟法第三百六十九條第一項前段、第三百
六十四條、第三百條、第二百九十九條第一項前段、刑法第二百
七十七條第二項後段、第五十九條，中華民國九十六年罪犯減刑
條例第二條第一項第三款，判決如主文。
本案經檢察官許美女到庭執行職務
中　　華　　民　　國　　96　　年　　12　　月　　28　　日
                  刑事第5庭   審判長法  官  吳  敦
                                    法  官  張傳栗
                                    法  官  官有明
以上正本證明與原本無異。
如不服本判決，應於收受送達後十日內向本院提出上訴書狀，其
未敘述上訴之理由者並得於提起上訴後十日內向本院補提理由書
（均須按他造當事人之人數附繕本）。
                                    書記官  鄒賢英
中　　華　　民　　國　　97　　年　　1 　　月　　2 　　日
附錄：本案論罪科刑法條
中華民國刑法第二百七十七條第二項
傷害人之身體或健康者，處3年以下有期徒刑、拘役或1千元以下
罰金。
犯前項之罪因而致人於死者，處無期徒刑或7年以上有期徒刑；
致重傷者，處3年以上10年以下有期徒刑。
